臺灣板橋地方法院民事判決　　　　　　　　94年度國字第15號
原　　　告　戊○○○
　　　　　　丁○○
　　　　　　丙○○
　　　　　　乙○○
前4 人共同
訴訟代理人　江鶴鵬律師
　　　　　　林月雪律師
被　　　告　台北縣三峽鎮公所
法定代理人　甲○○
訴訟代理人　張振興律師
複 代理 人　黃麗蓉律師
被　　　告　自來水股份有限公司
法定代理人　李文良
訴訟代理人　劉紀翔律師
上列當事人間請求國家賠償事件，經本院於民國94年10月20日言
詞辯論終結，判決如下：
    主      文
原告之訴及其假執行之聲請均駁回。
訴訟費用由原告負擔。
    事實及理由
甲、程序方面：
    按訴狀送達後，原告不得將原訴變更或追加他訴，但請求之
    基礎事實同一者，不在此限，民事訴訟法第255 條第1 項第
    2 款定有明文。查本件原告起訴時原係依國家賠償法第3 條
    規定提起，求為判決：「被告台北縣三峽鎮公所或被告台灣
    省自來水股份有限公司（下稱自來水公司）應分別給付原告
    戊○○○新台幣（下同）2,037,488 元、原告丁○○1,588,
    620 元、原告丙○○100 萬、原告乙○○100 萬及均自起訴
    狀繕本送達翌日起至清償日止，按年利率5%計算之利息。」
    嗣於民國（下同）94年9 月5 日言詞辯論時，原告就被告自
    來水公司部分，當庭追加民法第184 條併為其請求之依據，
    並於94年9 月26日以民事準備(二)理由狀將聲明變更為：「被
    告應連帶給付原告戊○○○2,037,488 元、原告丁○○1,58
    8,620 元、原告丙○○100 萬、原告乙○○100 萬及均自起
    訴狀繕本送達翌日起至清償日止，按年利率5%計算之利息。
    」且主張被告2 人應依民法第185 條規定負連帶賠責任。經
    核原告上開訴之變更與追加，因請求之基礎事實同一，依首
    揭規定，不在禁止之列，自應准許。
乙、實體方面：
一、原告主張：台北縣三峽鎮鳶山水霸茅埔路段之道路在93年間
    因多次颱風石門水庫洩洪放水，大水沖刷河床造成路基流失
    ，有台北縣三峽鎮公所93年11月11日北縣峽建字第09300262
    24號函足證，且路基流失造成該路段道路不是塌方，就是路
    面不平，而沿路亦未設置護欄或警告標示，致被害人鄭弘三
    於93年10月25日駕駛自用小客車行經台北縣三峽鎮○○路茅
    埔幹66號電線桿前，跌入邊坡旁的水霸，直至同年11月4 日
    上午5 時20分始發現屍體。因系爭公有公共設施即茅埔路段
    之整條道路地權屬被告台北縣三峽鎮公所，該區復為水源保
    護區，使用權歸被告自來水公司所有，被告一有地權，一有
    使用權，且對肇事路段均有管理欠缺及維護不周，致頻傳車
    禍落水意外，依國家賠償法第3 條規定，被告三峽鎮公所應
    負賠償之責，依國家賠償法第3 條及民法第184 條規定，被
    告自來水公司亦應負賠償之責，且被告2 人對道路管理不周
    均有過失，應負連帶賠償責任。又原告分別為死亡鄭弘三之
    妻與子，因喪夫、喪父，悲痛不已，精神衝擊，深感痛苦，
    爰依民法第192 條、第194 條請求賠償下列損害：
    1.原告戊○○○之扶養費1,037,488 元：
      依民法第1115條第3 項、1116條第1 項規定，死者鄭弘三
      對原告戊○○○負有扶養義務，且不因其等是否另有受扶
      養義務人而免除。查原告戊○○○係35年5 月1 日生，案
      發時58.6歲，餘命尚有26.5年，以台北縣家庭平均每人每
      年支出為253,374 元計算，由死者與3 名子女共同扶養，
      死者負擔1/4 ，每年為63,343元，依霍夫曼計算法扣除中
      間利息後，原告戊○○○之扶養費為1,037,488 元。
    2.喪葬費588,620 元：
      死者鄭弘三之喪葬費共計588,620 元，此部分費用由原告
      丁○○支付。
    3.精神慰藉金400 萬元：
      原告戊○○○、丁○○、丙○○、乙○○各100萬元。
    綜上所述，請求賠償金額原告戊○○○2,037,488 元、丁○○1,588,620 元、丙○○100 萬元、乙○○100 萬元等語，
    並聲明：(一)被告應連帶給付原告戊○○○2,037,488 元、原
    告丁○○1,588,620 元、原告丙○○100 萬、原告乙○○10
    0 萬及均自起訴狀繕本送達翌日起至清償日止，按年利率5%
    計算之利息。(二)請准供擔保，宣告假執行。
二、被告則分別以下列陳詞置辯，並均聲明：原告之訴駁回。如
    受不利判決，請准供擔保免為假執行。
    甲、被告台北縣三峽鎮公所部分：
      (一)依原告提出事故發生地點即「茅埔段66號電線桿前」之
        原證12照片，可明顯看出該路段之路面邊線清楚完整，
        道路平坦，並無原告所指路基流失或路面不平之情形。
        又依道路交通安全規則第94條、第96條、第97條及道路
        交通管理處罰條例第44條、第45條之規定，汽車駕駛人
        應注意車前狀況，並隨時採取必要之全安措施，且在單
        行道行駛及雙向二車道行駛時，不得駛出路面邊線，而
        在因雨、霧視線不清時，更應減速慢行。然在原告所提
        原證12現場照片路面邊線清楚完整，且道路平坦之情況
        下，被害人竟還會駛入邊坡旁水霸中，顯見被害人在駕
        駛該道路中，應有違反前述交通規則之重大過失，應自
        負其完全責任，是以原告向被告請求賠償，實屬無理。
      (二)原告戊○○○與被害人為夫妻關係，依民法第1116條第
        1 項規定，夫妻互負扶養義務，則原告戊○○○亦須對
        被害人負相同之扶養責任，今被害人死亡，原告戊○○○因此免除對被害人支付之扶養費亦應予以扣抵，兩相
        抵銷，原告戊○○○自無請求被告給付扶養費之理。至
        喪葬費中關於誦經費30,000元、鮮花牲禮及祭品費用74
         ,000 元、錢庫6,000 元、毛巾10,000元、牽亡陣16,0
        00元、西樂隊18,000元、孝女隊6,000 元、大鼓陣6,00
        0 元、牌址陣19,000元、金童玉女3,000 元均非殯葬禮
        俗必要之花費，應予扣除。車主丁○○個人車輛之拖吊
        服務費用3,600 元，非殯葬費支出費用，亦應扣除。此
        外，原告所列其餘費用尚有重複計算及明顯偏高不合理
        之情，原告亦未舉證渠等職業、資力等各方面狀況及精
        神上受害程度，即請求每人100 萬元精神慰藉金，明顯
        過高不合理。
    乙、被告自來水公司部分：
      (一)被告係屬公司組織之公營公用事業，並非公有公共設施
        之設置或管理機關，即非賠償義務機關，原告依國家賠
        償法第3 條之規定請求被告賠償，洵非正當。
      (二)原告提出之台北縣三峽鎮公所93年11月11日北縣峽建字
        第0930026224號函雖載稱：「本鎮○○路板新集水區沿
        線因今年多次颱風石門水庫洩洪放水，大水沖刷河床造
        成路基流失」等語，惟與本件肇事地點無涉，因三峽鎮
        公所拒絕賠償理由書內已載明「本案發生地點……前靠
        集水區○○○○○路肩或路邊外側邊緣之界線仍清晰無
        損」，故原告主張本件公有公共設施之設置管理有欠缺
        ，應無可採。
      (三)原告對於鄭弘三死亡之結果與本件公有公共設施設置或
        管理之缺失，二者間有相當因果關係，負舉證之責。
三、查原告主張渠等分別為被害人鄭弘三之妻與子，鄭三弘於93
    年10月25日駕駛自用小客車行經台北縣三峽鎮○○路茅埔幹
    66號電線桿前，跌入邊坡旁之水霸內，因而窒息死亡，直至
    同年11月4 日上午5 時20分始發現屍體等情，有原告提出之
    戶籍謄本、台灣板橋地方法院檢察署相驗屍體證明書影本在
    卷為證，被告對之亦不爭執，自堪信為真實。原告訴訟代理
    人嗣雖改稱台北縣三峽鎮○○路茅埔幹66號電線桿前僅係被
    害人車輛打撈上岸地點，並非被害人跌落地點，並據以主張
    應以茅埔路之整條道路是否有管理欠缺為認定，惟此與起訴
    狀及國家賠償請求書內所載跌落地點均為茅埔幹66號電線桿
    前之記載已有不符，且原告丁○○亦自陳：「茅埔路……整
    條路段只有66號電線桿前後各約100 公尺的距離是緊臨著水
    邊，所以我父親掉落水的地點應該就是這200 公尺左右」等
    語在卷（見94年10月20日言詞辯論筆錄），再參以自用小客
    車具有相當之重量，在掉入水中時不可能隨波漂流，準此足
    認被害人車輛打撈上岸地點─台北縣三峽鎮○○路茅埔幹66
    號電線桿前之路段應即係其落水地點，原告訴訟代理人稱被
    害人確實落水路段並不確知云云，自不足採。
四、次查，被告自來水公司乃係依公司法組織設立之公營公用事
    業，既非依法組織之中央或地方機關，復無決定國家意思並
    對外表示之權限，自非國家賠償法所稱之賠償義務機關，且
    其所經管之設施亦非屬「公有公共設施」，至為明確。況系
    爭道路即台北縣三峽鎮○○路之管理機關為台北縣三峽鎮公
    所，已據被告台北縣三峽鎮公所在拒絕賠償理由書內自認無
    誤，於本案中亦不爭執，是原告依國家賠償法第3 條第1 項
    規定，請求被告自來水公司負國家賠償責任，洵屬無據。又
    被告自來水公司因非系爭道路之管理機關，自不負有管理、
    維護系爭道路之責，故縱令原告主張系爭道路有路基流失、
    塌方、路面不平及未設置護欄或警告標示等管理欠缺之情屬
    實，亦與被告自來水公司無涉，原告徒以系爭道路有上開管
    理欠缺及維護不周情事，主張被告自來水公司應依民法第18
    4 條規定負侵權行為損害賠償之責，難認有理。
五、按公有公共設施因設置或管理有欠缺，致人民生命、身體或
    財產受有損害者，國家應負賠償責任，國家賠償法第3 條第
    1 項定有明文。而所謂公共設施之管理有欠缺，係指公共設
    施建造後未妥善保管，怠為修護致該物發生瑕疵而言。又人
    民依上開規定請求國家賠償時，尚須人民之生命、身體或財
    產所受之損害，與公有公共設施之設置或管理之欠缺，具有
    相當因果關係，始足當之。亦即在公有公共設施因設置或管
    理有欠缺之情況下，依客觀之觀察，通常會發生損害者，即
    為有因果關係，如必不生該等損害或通常亦不生該等損害者
    ，則不具有因果關係（最高法院84年度台上字第1004號判決
    意旨可資參看）。本件原告主張被告三峽鎮○○○○○道路
    有路基流失、塌方、路面不平及未設置護欄或警告標示等管
    理之欠缺，固據提出台北縣三峽鎮公所93年11月11日北縣峽
    建字第0930026224號函（即原證5）、94 年3 月31日「三峽
    鎮鳶山堰沿大漢溪路堤損壞權責疑義案」會勘紀錄（即原證
    17）影本各1 份及現場照片（即原證12、13、15、16）為證
    ，惟依原告於事故發生未久之93年11月30日拍攝之現場照片
    （即原證12、13）觀之，被害人鄭弘三落水地點即台北縣三
    峽鎮○○路茅埔幹66號電線桿前方之道路，其邊線猶清晰可
    見，邊坡亦屬完整，並無路基流失、塌方及路面不平情事。
    至原證16照片所示路段雖有邊坡塌陷之情，但因該照片場景
    與原證12、13明顯不同，顯非同一路段，自不足做為被害人
    跌落入水之路段道路有原告所指管理欠缺之證明。此外，依
    原告所提原證5 及原證17兩份文書記載「本鎮○○路（板新
    集水區沿線因今年多次颱風石門水庫洩洪放水，大水沖刷河
    床造成路基流失」、「本案道路部分路段下邊坡因豪雨侵蝕
    或蓄水水位洩洪，致部分路段下邊坡崩塌，危及道路安全，
    有待儘速適當保護」等語，雖得證明台北縣三峽鎮○○路「
    部分路段」有下邊坡崩塌、路基流失之情，然與原證12、13
    之現場照片比對後，既可排除被害鄭弘三人落水路段有邊坡
    崩塌、路基流失情事，則此項證據亦無法證明原告前開主張
    屬實。是被害人鄭弘三落水地點即台北縣三峽鎮○○路茅埔
    幹66號電線桿前方之道路既無原告所指路基流失、塌方及路
    面不平之情，被害人駕車駛越道路邊線，不慎落水窒息死亡
    ，即難認與該路段道路之管理維護有何關連性，且被告台北
    縣三峽鎮公所縱令對茅埔路其他部分路段之管理維護有欠缺
    ，亦與本件事故之發生不具有因果關係。依首揭說明，原告
    依國家賠償法第3 條第1 項規定，請求被告三峽鎮公所負賠
    償之責，亦難認為有理。
六、綜上所述，原告依國家賠償法第3 條第1 項及民法第184 條
    、第185 條規定，請求被告應連帶給付原告戊○○○2,037,
    488 元、原告丁○○1,588,620 元、原告丙○○100 萬、原
    告乙○○10 0萬及均自起訴狀繕本送達翌日起至清償日止，
    按年利率5%計算之利息，為無理由，不應准許。又原告之訴
    既經駁回，其假執行之聲請亦失所附麗，應併駁回之。
七、本件事證已臻明確，兩造其餘之攻擊或防禦方法及未經援用
    之證據，經本院審酌後，認為均不足以影響本判決件之結論
    ，爰不逐一論述，併此敘明。
八、訴訟費用負擔之依據：民事訴訟法第78條。
中　　華　　民　　國　　94　　年　　11　　月　　10　　日
                  民事第二庭    法　官　程怡怡
以上正本係照原本作成
如對本判決上訴，須於判決送達後20日內，向本院提出上訴狀
中　　華　　民　　國　　94　　年　　11　　月　　21　　日
                                書記官  楊姝晴
